臺灣高等法院高雄分院民事判決　　　　　 96年度上字第181號
上　訴　人　第一商業銀行股份有限公司
法定代理人　戊○○
訴訟代理人　丑○○
訴訟代理人　鄭曉東律師
　　　　　　魏緒孟律師
複 代 理人　蔡鴻杰律師
被上訴人　　壬○○
　　　　　　子○○
　　　　　　癸○○
　　　　　　丁○○○
　　　　　　辛○○
前列五人共同
訴訟代理人　庚○○
上列當事人間請求清償債務事件，上訴人對於民國96年7 月23日
臺灣屏東地方法院96年度訴字第122 號第一審判決提起上訴，本
院於民國96年12月19日言詞辯論終結，判決如下：
    主  文
上訴駁回。
第二審訴訟費用由上訴人負擔。
    事實及理由
一、本件上訴人主張：訴外人乙○○（業於民國89年4 月18日死
    亡）於80年11月19日邀同被上訴人之被繼承人劉李菊妹（已
    於81年3 月12日死亡）擔任連帶保證人，向屏東縣萬巒地區
    農會（下稱萬巒農會）借款新台幣（下同）4,000,000 元，
    約定利息按日息3 厘1.3 毛計算，按月給付利息，清償期為
    90年11月8 日，如未依約繳納利息，即喪失期限利益，債務
    視為全部到期，且逾期在6 個月以內者，按上開利率10% ，
    超過6 個月者，按上開利率20% 加計違約金。詎訴外人乙○
    ○自85年10月8 日起即未依約繳納利息，債務視為全部到期
    ，經上訴人以確定支付命令為執行名義，對訴外人乙○○之
    繼承人甲○○及吳林竹英之財產為強制執行，受分配後，尚
    積欠4,047,920 元（包括本金3,271,712 元、違約金776,20
     8元），及其中3,271,712 元自94年12月2 日起至清償日止
    按年息11% 計算之利息，暨自94年12月2 日起至清償日止，
    其逾期在6 個月以內者，按上開利率10% ，超過6 個月者，
    按上開利率20% 計算之違約金未清償，訴外人劉李菊妹為連
    帶保證人，自應負連帶清償之責，惟劉李菊妹已於81年3 月
    12日死亡，被上訴人為其繼承人，依繼承法律關係，應承受
    其清償之責。本件雖係由訴外人甲○○盜蓋劉李菊妹印章於
    系爭借據上，惟依本件借款及設定抵押權所提出之各項證件
    包括印鑑章、印鑑證明、土地權狀、戶籍謄本等，外觀上已
    符合准貸之一切條件，足見劉李菊妹有以自己的行為表示以
    代理權授與甲○○在系爭借據之連帶保證人處蓋章，依表見
    代理之規定，被上訴人於繼承劉李菊妹後，亦應負連帶清償
    責任。又上訴人業已依法承受萬巒鄉農會，爰依連帶保證及
    繼承之法律關係，提起本件訴訟，聲明請求被上訴人應連帶
    給付上訴人4,047,920 元（包括本金3,271,712 元、違約金
    776,208 元），及其中3,271,712 元自94年12月2 日起至清
    償日止，按年息11% 計算之利息，暨自94年12月2 日起至清
    償日止，其逾期在6 個月以內者，按上開利率10% ，超過6
    個月者，按上開率20% 計算之違約金等語。
二、被上訴人則以：被上訴人之被繼承人劉李菊妹生於民國前10
    年11月1 日，不識字，80年11月19日系爭借貸發生時，劉李
    菊妹已經91歲之高齡，且病重無法簽名，不可能擔任系爭借
    款之連帶保證人，借據上之劉李菊妹印文是由訴外人甲○○
    所盜蓋，且上訴人亦未按照農會放款程序要求連帶保證人親
    自簽名、對保，上訴人主張有表見代理之情形，不符社會常
    情等語置辯。並答辯聲明請求駁回上訴人之訴。
三、原審為上訴人敗訴之判決，上訴人不服，提起上訴，並於本
    院上訴聲明求為判決：(一)原判決廢棄。(二)被上訴人應連帶給
    付上訴人4,047,920 元，及其中3,271,712 元自94年12月2
    日起至清償日止，按年息11% 計算之利息，暨自94年12月2
    日起至清償日止，其逾期在6 個月以內者，按上開利率10%
    ，超過6 個月者，按上開率20% 計算之違約金。被上訴人則
    答辯聲明求為判決:駁回上訴人上訴。
四、兩造對下列事項不爭執，並有財政部90年9 月14日台財融(三)
    字第0903000093號函、借據、屏東地方法院94年執字第4353
    號分配表計算書、劉李菊妹繼承系統表、屏東地方法院95年
    2 月22日屏院惠少字慧字第0950003269號函、劉李菊妹除戶
    戶籍謄本及被上訴人戶籍謄本在卷可稽（見原審卷第6 至18
    頁），堪信為真實：
  (一)財政部於90年9 月14日准許上訴人概括承受屏東縣萬巒農會
    信用部。
  (二)訴外人乙○○（已於89年4 月18日死亡）於80年11月19日，
    向屏東縣萬巒鄉農會借款4,000,000 元，約定利息按日息3
    厘1.3 毛計算，按月給付利息，清償期為90年11月8 日，如
    未依約繳納利息，即喪失期限利益，債務視為全部到期，且
    逾期在6 個月以內者，按上開利率10% ，超過6 個月者，按
    上開利率20% 加計違約金。
  (三)訴外人乙○○自85年10月8 日起即未依約繳納利息，經上訴
    人以確定之支付命令為執行名義，對訴外人乙○○之繼承人
    甲○○及吳林竹英之財產為強制執行受分配後，尚欠本金3,
    271,712 元及自94年12月2 日起至清償日止按年息11% 計算
    之利息，暨自94年12月2 日起至清償日止按上開利率20% 計
    算之違約金，及94年12月1 日以前之違約金776,208 元未清
    償。
  (四)劉李菊妹係民國前10年11月1 日生，於81年3 月12日死亡，
    被上訴人為其繼承人，均未拋棄繼承及限定繼承。
  (五)系爭借據上關於連帶保證人劉李菊妹之簽名非劉李菊妹本人
    所簽，印文係訴外人甲○○所盜蓋。
五、兩造爭執事項如下：劉李菊妹有無以自己之行為表示以代理
    權授與甲○○在系爭借據之連帶保證人處蓋章? 茲就此爭執
    點分述如下:
    查，證人甲○○於本院證稱：劉李菊妹的印章放在客廳的櫥
    子裡，係伊拿給代書丙○○辦理本件係爭借款，伊沒有跟劉
    李菊妹說要借本件系爭借款4,000,000 元，且要她當連帶保
    證人，系爭借款係伊拿去用等語，足見劉李菊妹的印章係遭
    證人甲○○所擅自拿取並盜用，且兩造就證人甲○○之證詞
    均表示無意見，並對系爭借據上之劉李菊妹印文係甲○○所
    盜蓋之事實不爭執，自堪認定系爭借據上之劉李菊妹印文係
    證人甲○○所盜蓋。系爭借據上之劉李菊妹印文既係證人甲
    ○○所擅自拿取並盜蓋，劉李菊妹並無以自己之行為表示，
    自無成立表見代理之餘地。次查，證人己○○於本院證稱：
    系爭借款都是甲○○委託伊與丙○○辦的，系爭借據上乙○
    ○、劉李菊妹之名字及住址係伊寫的，從未看過劉李菊妹等
    語，及證人丙○○於本院證稱：系爭借款都是甲○○委託其
    與己○○辦的，從未看過劉李菊妹，是甲○○直接拿印章跟
    所有權狀過來辦理貸款等情，足見本件系爭借款及設定扺押
    權擔保，均係甲○○委託證人己○○與丙○○辦理，劉李菊
    妹均未出面接洽，且甲○○並未表明其係劉李菊妹之代理人
    ，是甲○○既未表明其係劉李菊妹之代理人，自無成立表見
    代理之可能。又查，甲○○雖因本件系爭借款，而提供坐落
    屏東縣萬巒鄉○○○段815-11號土地設定扺押權予萬巒農會
    ，然上開土地係乙○○所有乙節，為上訴人所自承（見本院
    卷第41頁訴狀記載），並有原審向屏東潮州地政事務函調上
    開土地及坐落同段815-10號土地，因設定扺押權所提供之土
    地登記申請書、印鑑證明書等在卷可證，足見上開扺押土地
    非劉李菊妹所有，與劉李菊妹無關，尚難因甲○○於辦理本
    件系爭借款時，有提出乙○○之印鑑章、印鑑證明書、土地
    權狀、戶籍謄本等供設定抵押權之用，即認本件有表見代理
    ，此外，上訴人又未能舉證證明劉李菊妹有何行為，足以表
    示其以代理權授與甲○○在系爭借據之連帶保證人處蓋章，
    故上訴人主張依本件借款及設定抵押權所提出之各項證件，
    包括印鑑章、印鑑證明書、土地權狀、戶籍謄本等，外觀上
    已符合准貸之一切條件，足見劉李菊妹有以自己之行為表示
    以代理權授與甲○○在系爭借據之連帶保證人處蓋章，依表
    見代理之規定，被上訴人係劉李菊妹之繼承人，應負連帶清
    償責任云云，不足採信。
六、綜上所述，上訴人本於連帶保證及繼承之法律關係，請求被
    上訴人連帶給付上訴人4,047,920 元，及其中3,271,712 元
    自94年12月2 日起至清償日止，按年息11% 計算之利息，暨
    自94年12月2 日起至清償日止，其逾期在6 個月以內者，按
    上開利率10% ，超過6 個月者，按上開率20% 計算之違約金
    ，為無理由，不應准許。原審為上訴人敗訴之判決，於法尚
    無不合。上訴意旨指摘原判決不當，求予廢棄改判，為無理
    由，應予駁回。
七、本件事證已臻明確，兩造其餘攻擊防禦方法於本件判決結果
    不生影響，又上訴人請求函調證人甲○○以乙○○所有坐落
    屏東縣萬巒鄉○○○段815-11號土地，於80年11月間設定扺
    押權予萬巒農會時，所提供之印鑑證明書、土地權狀、戶籍
    謄本等資料，本院認原審已向屏東潮州地政事務函調上開土
    地及坐落同段815-10號土地之設定扺押權資料在卷（見原審
    卷第66至83頁），無再函調之必要，故不再一一論述及函調
    ，併此明。
八、據上論結，本件上訴為無理由，依民事訴訟法第449 條第1
    項、第78條，判決如主文。
中　　華　　民　　國　　96　　年　　12　　月　　28　　日
                            民事第三庭
                                審判長法官  張國彬
                                法      官  吳登輝
                                法      官  鄭月霞
以上正本證明與原本無異。
如對本判決上訴，須於判決送達後20日內向本院提出上訴狀，其
未表明上訴理由者，應於上訴後20日內向本院提出上訴理由書（
均須按他造當事人之人數附繕本）。上訴時應提出委任律師或具
有律師資格之人之委任狀，並依附註條文規定辦理。
中　　華　　民　　國　　96　　年　　12　　月　　28　　日
                                書  記  官  吳新貞
附註：
民事訴訟法第466 條之1 ：
對於第二審判決上訴，上訴人應委任律師為訴訟代理人，但上訴
人或其法定代理人具有律師資格者，不在此限。
上訴人之配偶、三親等內之血親、二親等內之姻親，或上訴人為
法人、中央或地方機關時，其所屬專任人員具有律師資格並經法
院認適當者，亦得為第三審訴訟代理人。
第1 項但書及第2 項情形，應於提起上訴或委任時釋明之。
